臺灣臺中地方法院民事判決　100年度訴字第226號
原　　　告　盧世英
法定代理人　盧張綿
訴訟代理人　盧欽銘
被　　　告　劉憶
當事人間請求清償借款事件，本院於民國100年5月3日言詞辯論
終結，判決如下：
    主    文
被告應給付原告新臺幣壹佰壹拾肆萬玖仟元，及自民國99年12月
18日起至清償日止，按週年利率百分之五計算之利息。
原告其餘之訴駁回。
訴訟費用新臺幣壹萬陸仟陸佰肆拾貳元，由被告負擔新臺幣壹萬
貳仟壹佰元，餘由原告負擔。
    事實及理由
一、原告起訴主張：被告於民國97年7、8月間及98年5、6月間，
    持由其背書之Ａ、支票號碼：BA0000000號、發票人：曾里
    溪、發票日：民國97年10月4日、票面金額：新臺幣（下同
    ）800,000元，Ｂ、支票號碼：BA0000000號、發票人：曾里
    溪、到期日：98年7月27日、票面金額：500,000元，及Ｃ、
    支票號碼：AA0000000號、發票人：育暐實業有限公司、發
    票日：98年7月15日、票面金額：280,000元等3紙支票，向
    伊借款1,580,000元，經伊分別於98年4月15日、5月13日、6
    月2日、6月9日，匯款470,000元、850,000元、71,000元及
    50,000元，合計1,441,000元予被告。詎上開3紙支票屆期經
    伊為付款之提示，均因存款不足且屬於拒絕往來戶等理由而
    遭退票，伊多次以電話及存證信函通知被告出面處理，惟被
    告僅在98年5月21日及同年7月7日，匯款100,000元及31,000
    元予伊，清償部分借款，就其餘未清償款項則置之不理，為
    此依據票據及消費借貸之法律關係，提起本件訴訟，並聲明
    ：被告應給付原告1,580,000元，及自原告聲請本院核發、
    命被告清償上開款項之99年度司促字第43688號支付命令送
    達翌日起，至清償日止，按週年利率5%計算之利息。
二、被告抗辯：伊於97年間，因開店需資金週轉，由於與原告為
    十多年之老友，乃持上述Ａ、Ｂ、Ｃ3紙支票，向原告調借
    1,580,000元。伊為向原告清償上開借款，曾交付原告由訴
    外人詹明郎所簽發、面額300,000元、票載發票日為98年1月
    5日之支票1紙，並經原告兌現，另曾於98年5月21日及同年7
    月7日，匯款100,000元及31,000元予原告。又因原告簽賭六
    合彩，並向伊表示：其因賭博被抓過，不敢再去調牌，故請
    伊幫忙調牌，兩造並約定以調牌所需之簽賭金及原告賭博賠
    錢部分之款項，自伊向原告所借款項中扣除，伊遂以此方式
    陸續將對原告所負借款債務清償完畢。此外，伊以代替原告
    調牌簽賭之方式，向原告償還上開借款完畢後，曾繼續為原
    告簽賭，原告因而先後3次簽交支票及4度匯款予原告，其時
    間多在伊交付原告之上述Ａ支票票載發票日屆至之後，倘伊
    尚積欠原告借款，原告何不逕行扣除，卻再交款予伊？再者
    ，原告在98年7月始因病住院，斯時伊所交付之Ａ、Ｂ、Ｃ3
    紙支票，均已屆至票載發票日，倘伊仍欠原告借款未清償，
    原告何不於生病前即提示該3紙支票？凡此均足見伊對原告
    已不負有任何債務，故原告訴請伊清償借款，為無理由等語
    ，並聲明：駁回原告之訴；如受不利判決，願供擔保，請准
    免為假執行。
三、查被告曾持前述Ａ、Ｂ、Ｃ3紙面額合計1,580,000元之支票
    ，向原告借得1,580,000元（下稱系爭借款），又上開3紙支
    票屆期經原告提示，均未獲付款；另被告曾於98年5月21日
    及同年7月7日，匯款100,000元及31,000元予原告，就系爭
    借款為部分清償之事實，業據原告提出支票及退票理由單各
    3紙，及被告提出臺灣中小企業銀行匯款申請書2紙（附本院
    卷第25頁）為證，且為兩造所不爭執，堪信為真實。
四、原告另主張：被告就系爭借款，僅以匯款方式償還原告100,
    000元及31,000元，餘款迄未清償等語，為被告所否認，並
    抗辯：其已將系爭借款全數向原告清償完畢等語，則本件應
    審究者，厥為被告上開抗辯，是否屬實？且依民事訴訟法第
    277條前段：「當事人主張有利於己之事實者，就其事實有
    舉證之責任」規定，應由被告就其所辯已將系爭借款清償完
    畢之利己事實，負舉證責任。經查：
  (一)被告抗辯：其曾交付原告由訴外人詹明郎簽發、面額300,00
    0元、票載發票日為98年1月5日之支票1紙，並經原告兌現之
    事實，為原告所不爭執，足堪信實；至被告所辯：伊將該紙
    面額300,000元支票交付原告，係作為清償系爭借款之用等
    語，雖為原告所否認，並主張：該紙支票發票日，係在原告
    自98年4月15日起先後4次匯款合計1,441,000元，以交付被
    告系爭借款之前，被告自無可能在向原告取得系爭借款前，
    即向原告清償等語。惟依被告所陳，其係在97年間，即持前
    述Ａ、Ｂ、Ｃ3紙支票，向原告借得1,580,000元（參見本院
    卷第21頁被告所具民事答辯狀），故被告自認向原告借款之
    數額，尚大於原告主張其以匯款方式實際交付被告之總金額
    1,441,000元，衡情被告若非確實向原告貸得系爭1,580,000
    元借款，當無可能在原告就實際交付借款之金額所為舉證，
    少於此數之情況下，在訴訟中自認對自己更為不利之事實。
    參諸原告已於98年10月19日經法院宣告禁治產，本件訴訟係
    其法定代理人即原告之妻盧張綿在其後所提起（參見卷附戶
    籍謄本），盧張綿於訴訟中，則委由其與原告之子盧欽銘擔
    任訴訟代理人，則盧張綿與盧欽銘既非兩造間消費借貸關係
    之當事人，對於原告何時交付系爭借款予被告，未必知悉，
    則有關被告收受系爭借款之時間，自應以被告本人之陳述，
    較為可信。至被告交付原告作為系爭借款擔保之Ａ、Ｂ、Ｃ
    3紙支票，票載發票日為97年11月4日、98年7月15日及98年7
    月27日，均在原告將借款交付被告之後，此與一般交易習慣
    ，債務人交付遠期支票予債權人，擔保其將於票載發票日屆
    至前清償債務者，並無違背。而被告交付原告之由詹明郎所
    簽發面額300,000元支票，票載發票日為98年1月15日，既在
    上開作為借款擔保之Ｂ、Ｃ2紙支票票載發票日前，且身為
    債務人之被告，在所提出之給付不足以清償對原告所負全部
    債務時，本得依據民法第321條規定，指定其所為給付欲抵
    充之債務，則被告將該紙300,000元支票交付原告兌現，用
    以抵充系爭借款中之300,000元，自屬有據；反之，原告之
    法定代理人與訴訟代理人，以該紙300,000元支票之票載發
    票日，係在原告匯款1,441,000元予被告之前為由，推論被
    告交付原告之該紙支票，非作為清償系爭借款之用，則乏依
    據，並不可採。
  (二)承前所述，被告就系爭借款，已於98年5月21日及同年7月7
    日，匯款100,000元及31,000元予原告，另交付上開由訴外
    人詹明郎簽發、面額300,000元之支票，由原告兌現，故合
    計已向原告清償431,000元。被告另抗辯：兩造曾約定，由
    原告請伊幫忙簽賭六合彩所須支付組頭之彩金，及原告賭博
    賠錢之款項，自伊應向原告清償之系爭借款餘額中抵扣，且
    伊已以此方式將系爭借款全部清償完畢等語，並提出本院卷
    第23、24頁所附臺灣中小企業銀行匯款申請書4紙、第25頁
    所附匯款金額為200,000元、匯款日期為95年8月30日之臺灣
    中小企業銀行匯款申請書1紙為證；惟原告否認其曾委託被
    告簽賭，及曾與被告協議：以被告因代其簽賭而墊付之彩金
    與虧損金額，抵償系爭借款。而被告所提如本院卷第23、24
    頁之4紙匯款申請書，均係被告匯款予訴外人之匯款紀錄，
    自其內容無法證明被告係代原告匯款，更無從進而推論被告
    匯予訴外人之該4筆款項，確如被告所言，係其代原告墊付
    予六合彩組頭之簽賭金，且兩造曾協議以之抵償被告尚未向
    原告清償之系爭借款餘額。又本院卷第25頁所附之200,000
    元匯款申請書，乃被告在向原告借用系爭款項前之95年8月
    30 日，匯款予被告之紀錄，故該筆匯款顯然與兩造間就系
    爭借款成立之消費借貸契約無關，該份匯款申請書自無從據
    為對被告有利之證明。至於被告另提出其在臺灣中小企業銀
    行五股分行開設之存摺（參見本院卷第29至32頁），經其以
    紅線特別註記之4筆匯入款項，即為原告自承於98年4月15日
    、5 月13日、6月2日、6月9日，匯款470,000元、850,000元
    、71,000元及50,000元，合計1,441,000元予被告之紀錄，
    該4筆匯款，與被告所提如本院卷第28頁所附、由原告所簽
    發、發票日為98年6月18日、面額為200,000元之支票，皆僅
    能證明原告曾匯款或交付票據予被告，而無從作為被告就系
    爭借款除上述已清償之431,000元外，曾再對原告償還其他
    金額之證明。被告雖抗辯：原告所以對伊為前述存摺所示匯
    款，並交付上開支票，係因伊將系爭借款清償完畢後，繼續
    幫原告簽賭，原告遂以該等匯款與支票，向伊償還代為簽賭
    之款項；倘伊未將系爭借款清償完畢，原告大可將應償還伊
    之簽賭款項，自伊應償還之借款餘額中扣除，無須再匯款或
    交票予伊等語；然原告否認有委託被告簽賭之情事，已如前
    述，且上開存摺內，並未記載原告前述4次匯款予被告之原
    因為何，另支票為無因證券，故無從因原告曾簽交支票予被
    告，即推論其票據原因關係，必如被告所辯，乃原告為向被
    告償還因委託被告簽賭所生債務；更何況，雙方互負債務，
    未相互主張抵銷，仍然各自要求對方履行債務之情形，並非
    少見，從而僅憑原告曾以匯款或簽交票據等方式，給付被告
    金錢之事實，實難推論被告已將對原告所負系爭借款債務清
    償完畢，故被告此部分抗辯，尚難採憑。再者，依卷附退票
    理由單顯示，原告係於上開Ａ支票之票載發票日即98年7月
    15日，提示該支票，另於Ｃ支票票載發票日之後2日即同年
    月29日，就該紙支票為付款之提示，就該2紙支票，並無怠
    於保全票據權利之情事；至原告就Ｂ支票，雖遲至票載發票
    日9個多月後之98年7月29日方提示付款，惟被告既自承兩造
    為十多年之朋友，則原告非無可能念及兩造間之交情，及當
    時其執有由被告交付之另2紙Ａ、Ｃ支票尚未屆期，欲待被
    告所負債務全部屆至清償期後，一次對被告主張債權等因素
    ，而未立即行使票據權利，故不得以原告未於上開支票發票
    日屆至時，立即為付款之提示，遽以推論被告已將該支票所
    擔保之系爭借款債務清償完畢，則被告復抗辯：原告乃因伊
    已將系爭借款全數償還，始未立即提示上開作為借款擔保之
    支票云云，仍乏依據，而無足取。此外，被告未能提出其他
    證據，證明其就系爭借款已向原告清償之金額，超過431,00
    0元，就此應由其負舉證責任之事實，應受不利之認定。
五、綜上所述，被告於97年間向原告借用系爭1,580,000元款項
    ，並交付上開Ａ、Ｂ、Ｃ3紙支票予原告，作為清償系爭借
    款之擔保，則堪認兩造係約定以該3紙支票之票載發票日，
    作為被告就系爭借款之清償期。惟被告未於該3紙支票票載
    發票日前，將系爭借款清償完畢，迄今尚欠原告1,149,000
    元（計算式：1,580,000元-431,000元=1,149,000元），則
    原告本於消費借貸與票據之法律關係，訴請被告給付1,149,
    000元，為有理由，應予准許；原告另請求被告就該1,149,0
    00元，應自系爭借款清償期後之本院上開支付命令對被告發
    生送達效力翌日（即99年12月18日）起，至清償日止，給付
    按週年利率5%計算之利息，亦合於民法第229條第1項、第23
    1條第1項、第233條第1項前段及第203條等規定，應併准許
    。至原告逾上開應准許部分之請求，為無理由，應予駁回。
六、本件事證已臻明確，兩造其餘攻擊防禦方法，經核均與判決
    結果無影響，爰不分別斟酌論述，附此敘明。
七、訴訟費用負擔之依據：民事訴訟法第79條。
中    華    民    國  100    年    5      月    17    日
                  民事第二庭    法  官  鍾啟煒
正本係照原本作成。
如對本判決上訴，須於判決送達後20日內向本院提出上訴狀。如
委任律師提起上訴者，應一併繳納上訴審裁判費。
中    華    民    國  100    年    5      月    17    日
                                書記官